台灣台中地方法院刑事判決　　　　　　　　　　　　九十三年度易字第一四五三號
　　公　訴　人　台灣台中地方法院檢察署檢察官
　　被　　　告　甲○○
　　選任辯護人　陳居亮
　　被　　　告　丁○○
　　選任辯護人　黃清華
右列被告等因詐欺案件，經檢察官提起公訴（九十二年度調偵續字第三號），本院判
決如左：
    主  文
甲○○、丁○○均無罪。
    理  由
壹、公訴意旨略以：被告甲○○係從事鷹架行業，於民國八十七年八月間，得知丙○○急欲購買坐落台中市○區○○段尚未登錄編列地號之三塊國有財產局土地（嗣
    後編為第一四三之六二九號、第一四三之六三○號、第一四三之六三一號，下稱
    本案土地），乃向丙○○誆稱：「其親戚很有辦法，欲購買國有土地，可以請其
    代辦」，丙○○一時不察，乃委託被告甲○○代為辦理，被告甲○○明知自己並
    無親戚辦理此項業務，竟與被告丁○○二人基於意圖為自己不法所有之概括犯意
    聯絡，由被告甲○○出面，連續於八十七年十月二十日、同年十一月十一日、同
    年十一月十八日、同年十二月二十四日、八十八年一月二十九日，向丙○○分別
    詐稱需要公關費用、需要申請送件、要辦水電、要測量鑑界及分割登錄等名目，
    向丙○○詐得新台幣（下同）四百八十五萬元，惟被告甲○○並無能力為丙○○
    完成前開國有土地之承購，卻拒將前述取得之款項歸還丙○○並藉故一再拖延。
    丙○○乃要求簽訂書面契約，被告甲○○隨後再介紹被告丁○○與丙○○認識，
    雙方於八十八年三月三十一日簽訂「丙○○交給丁○○新台幣五百二十七萬五千
    元整和本票面額五百萬元整一張，做為買賣土地之用。雙方言明在八十八年五月
    三十一日前完成所有手續，如延誤或無法完成手續時，被告丁○○應即刻歸還所
    有錢給丙○○‧‧‧」之切結書一份。惟被告丁○○亦非國有土地買賣之專業人
    員，其再將前開買賣土地之工作轉介由張碧栱、乙○○辦理。惟僅完成購買坐落
台中市○區○○段第一四三之六二九號、第一四三之六三一號等二筆國有土地。
    而坐落台中市○區○○段第一四三之六三０號土地，則因該土地上之建物有出租
    ，不符合善意占用條件，故無法辦理承購，被告甲○○、丁○○二人明知該情形
    ，竟刻意隱瞞，嗣後丙○○直接與乙○○接洽後查悉詳情，被告丁○○始歸還九
    十萬元。因認被告甲○○、丁○○涉犯刑法第三百三十九條第一項之詐欺取財罪
    嫌。並以告訴人丙○○所欲承購之三筆國有土地原為未登錄土地，要先辦理登錄
    才可以買賣，本案三筆土地於八十八年方登錄分割完成，而相關分割費用全由國
    庫支付，要購買之人只支付買賣之價金，並不用手續費或公關費等情，業經財政
    部國有財產局中區辦公處何榮峰股長結證屬實。又被告甲○○、丁○○二人以前
    開方法向丙○○詐得四百八十五萬元，此有丁○○簽收單據一紙及遭兌領支票影
    本二張在卷等為其論據。
貳、按犯罪事實應依證據認定之，無證據不得認定犯罪事實；又不能證明被告犯罪者
    ，應諭知無罪之判決，刑事訴訟法第一百五十四條第二項、第三百零一條第一項
    分別定有明文。又認定不利於被告之事實，須依積極證據，苟積極證據不足為不
    利於被告事實之認定時，即應為有利於被告之認定，更不必有何有利之證據。告
    訴人之告訴，係以使被告受刑事追訴為目的，是其陳述是否與事實相符，仍應調
    查其他證據以資審認（最高法院三十年上字第八一六號、五十二年度台上字第一
    三○○號判例參照）。再刑法第三百三十九條之詐欺罪，須行為人施用詐術，致
    他人陷於錯誤而為財物之交付始可，如行為人並未施用詐術，或其所用方法不能
    認係詐術，亦不致使人陷於錯誤，即均與該條之構成要件有間。而所稱「意圖」
    ，即期望之意，亦即犯罪之目的，與責任要素之故意有別；意圖為自己或他人不
    法之所有，為該罪之特別構成要件，因而該罪除須有施用詐術使人將本人或第三
    人之物交付之犯罪故意外，尚須具有特定之「意圖」，屬目的犯（最高法院四十
    六年度臺上字第二六○號判例、九十二年度台非字第二二○號判決參照）。再債
    務不履行之態樣繁多，有因當事人間存有抗辯事由而不履行者，有因債務人事後
    財務惡化致一時不能履行者，甚且有債務人惡意之不履行者，然其是否構成刑法
    第三百三十九條第一項之詐欺罪，非可一概而論，端視債務人於取得財物之初，
    是否有為自己或第三人不法所有之意圖，及其所使用之方法是否為詐術，並因而
    使人陷於錯誤，非謂一有不履行之情形，即應論以詐欺罪責。
參、訊據被告甲○○固坦承受丙○○之託轉交部分款項予被告丁○○，被告丁○○亦
    坦承受丙○○之託辦理本案土地承購事宜，惟均堅決否認有何詐欺犯行，被告甲○○辯稱：丙○○並未委託伊代為辦理前揭土地購買事宜，伊僅係受丙○○之託
    ，將部分款項轉交予被告丁○○，伊不清楚各該筆款項之名目為何等語。被告丁○○辯稱：伊係承接丙○○委託甲○○購買土地事宜，嗣前揭一四三之六三○號
    土地係因其上建物出租，故無法辦理，本案應屬契約履行問題等語。經查：
一、證據及事實部分
（一）人證部分
  １、證人即告訴人丙○○於本院證稱：伊係與被告甲○○閒聊中，因被告甲○○告
      知有友人可代為承買本案國有土地，故而委託被告甲○○代為承購，伊自八十
      七年八、九月間陸續與被告甲○○磋商後，同意以一千一百五十萬元購買本案
      土地，又伊自八十七年十月二十日起至八十八年一月二十九日止，陸續交付款
      項予被告甲○○，計有八十七年十月二十日給付二十五萬元；同年十一月十一
      日給付二十五萬元；同年十一月十八日給付一百二十五萬元；同年十二月二十
      四日給付六十萬元；八十八年一月二十九日給付二百五十萬元，嗣被告甲○○
      於八十八年三月十二日稱要將受委託事項交由被告丁○○處理，伊始知悉本案
      係由被告丁○○承辦，而由伊與被告甲○○、丁○○簽立收據（下稱甲收據，
      即九十年度發查字第二八三九號卷卷第一○頁反面）、第一份切結書（下稱乙
      切結書、同前發查字第二八三九號卷第十一頁），嗣因仍未能承購本案土地，
      乃又於八十八年七月十六日簽立第二份切結書（下稱丙切結書，同前發查卷第
      十三至十四頁），且被告丁○○要求伊放棄購買一四三之六三二號土地，並退
      還伊九十萬元，惟伊並未另行給付任何款項予被告丁○○及張碧栱、乙○○等
      人（本院卷第一一八至一二二頁、一二四、一二七、一二八頁），另於偵查中
      證稱：伊因欲購入與伊原有土地相鄰之國有土地以轉售他人，故而委託被告甲○○承購，本案土地當時附近市價約每坪十二至十三萬元，伊並未與被告等人
      約定報酬，當初說一千三百萬元委託，如以低於一千三百萬元之價格購得本案
      土地，則差額即屬被告等之報酬等語（九十一年度偵字第七二八號卷第八、二
      ○七、二一四頁）。
２、證人乙○○（即林柏堂）於本院證稱：伊係於八十七年十一月三日，經由張碧
      栱之介紹而認識被告丁○○，進而承辦本件承購土地事宜，被告丁○○並與伊
      約定給付一百五十萬元手續費之報酬，被告丁○○總共交付伊九十萬元，原約
      定購買分割前一四三之六二八號整筆土地，嗣分割為一四三之六二八、六二九
      、六三○、六三一等地號，而一四三之六三○地號土地雖為丙○○占有，但出
      租給他人，以致無法承購，故伊只協助承買到一四三之六二九、六三一地號，
      另伊於八十八年二月二十三日向被告丁○○另行收取三十五萬元，同年三月十
      六日收取十五萬元，辦理門牌、水電、工商登記等費用（不包含在原先約定的
      一百五十萬元內），且嗣亦確已完成等語（本院卷第一一二至一一七頁）。
  ３、證人張碧栱於本院證稱：伊曾於八十七年間受被告丁○○之託，協助被告丁○○與林柏堂簽立協議書，是時被告丁○○有交付四十萬元現金予林柏堂，另相
      隔一段期間後，林柏堂又協助被告丁○○辦理水電、工商登記，所需費用，再
      向被告丁○○收取五十萬元，另伊於承購完成後，亦有向被告丁○○收取二十
      萬元仲介費用等語（本院卷第一三五、一三六頁）。
（二）書證部分
  １、協議書（下稱戊協議書），內容略為：「一、今丁○○先生（以下稱甲方）、
      林柏堂先生（以下稱乙方）雙方共同達成協議條件如下。二、今甲方委託乙方
      協助辦理申購坐落於台中市○區○○段一四三之一四三、一四三之一四四號前
      未登錄地。三、雙方言明在甲方申購或標得完成時（不包含辦理過戶手續時間
      ），甲方即應付乙方酬勞費新台幣一百五十萬元整，但甲方應先預付新台幣四
      十萬元整予乙方作前金，乙方也應開付一紙新台幣四十萬元整之本票，由甲方
      持有。雙方在申購或標售完成時，甲方提出乙方所開付之本票及餘款一百一十
      萬元整交付與乙方，以完成委託手續。四、乙方應於民國八十八年九月三十日
      之前辦理申購或標得完成，否則乙方應無條件歸還甲方所付之前金（無息），
      但在辦理過程中雙方不得藉故終止申辦手續，否以違約論，無條件放棄法律抗
      辯權。附註：八十八年二月二十三日支付現金新台幣三十五萬元整；八十八年
      三月十六日支付現金新台幣一十五萬元整，辦理水電門牌資料（立書人丁○○
      、林柏堂，日期為八十七年十一月三日）」（本院卷第六十七頁）。
  ２、甲收據，內容略為：「丙○○付丁○○整地金額一千一百五十萬元，不含水電
      費六十萬元。八十七年十月二十日二十五萬元；同年十一月十一日二十五萬元
      ；同年十一月十八日一百二十五萬元；同年十二月二十四日水電六十萬元；八
      十八年一月二十九日二百五十萬元」。
  ３、乙切結書，內容略為：「茲有丙○○交給丁○○五百二十七萬五千元整，和本
      票面額五百萬元整一張，作為買賣土地之用。雙方言明在八十八年五月三十一
      日前完成所有手續。如延誤或無法完成手續時，丁○○應即刻歸還所有的錢
      給丙○○，不抗辯，並放棄訴訟權等語（立切結書人為丁○○、丙○○，日期
      為八十八年三月三十一日）」。
  ４、土地買賣契約書（下稱丁契約書、上開偵字第七二八號卷第十九至二十頁），
      內容略為：「施柏州向昇宏昌機械股份有限公司（下稱昇宏昌公司）丙○○購
      買位於台中市○○段一四三之一四三、一四三之一四四、一四三之四○六、一
      四三之四○二地號（每坪九萬元）及欲向國有財產局申購之同段一四三之六二
      八地號土地（每坪十二萬元計一百八十八坪、申購文號台財中堪字第八八○一
      三○四三號），總價五千一百六十九萬元（立約人施柏州、丙○○，日期為八
      十八年六月三十日）」。
  ５、丙切結書，內容略為：「立切結書人丙○○以下簡稱甲方，丁○○以下簡稱乙
      方，甲方委託乙方辦理承購台中市○區○○段一四三之六三一、一四三之六二
      九、一四三之六三○地號等三筆土地，面積共一七八點一七坪。經雙方協議如
      下：壹、甲方共計出資新台幣一千三百萬元整，包含一切費用及稅金（即甲方
      買清）。貳、押標金由甲方配合支付繳納，事後應扣除掉。參、甲方在收到購
      買同意書後五天內，將原已支付買地款項及訂金扣除後所剩的尾款一次付清。
      同時乙方應將五百萬元整本票退還給甲方（本票是押金）。肆、第一階段購買
      的土地二筆東區○○段一四三之六二九、一四三之六三一地號面積共計二十七
      點五二坪，全部價款由甲方配合支付。事後應扣除掉。伍、本案應於八十八年
      八月三十一日至八十八年九月三十日完成購買手續，如不能在八十八年九月三
      十日以前完成，最後期限必須在八十八年十月三十一日完成。陸、鄰地東區○○段一四三之六三二號甲方放棄承購權，由乙方全權處理，與甲方無關。柒、
      乙方收到訂金新台幣四百三十二萬元整。捌、本案承購金額如超出新台幣一千
      三百萬元整，超出部分由乙方自行負責支付。玖、如本案無法在期限內承購，
      乙方無條件在五日內退還所有款項與甲方，並放棄一切訴訟權。拾、本案旱溪
      段一四三之六二九、一四三之六三０、一四三之六三一號三筆總坪數應為二百
      一十三坪，如無法達到實際坪數二百一十三坪時，乙方應賠償甲方（每坪八萬
      元整計算）雙方在增減坪數互相補償。若超過二百一十三坪，由甲方補償乙方
      （立切結書人丙○○、丁○○，日期為八十八年七月十六日）」。
  ６、統一發票二紙，內容略為：祥園實業有限公司張碧栱收受被告丁○○服務費十
      五萬元（九十年五月三日）、五萬元（九十一年三月一日、補開九十年五月三
      日差額）（上開偵字七二八號卷第二○九、二一○頁）。
  ７、本案土地係迨至八十八年二月二十二日始為國有第一次登記，其登記地號為台
      中市○區○○段一四三之六二八號，嗣昇宏昌公司於八十八年四月二十七日提
      出申請，由台中市政府於八十八年六月三日核發旱溪段一四三之一四三地號私
      有地與旱溪段一四三之六二八地號內公有畸零地合併使用證明書，再由昇宏昌
      公司於八十八年六月十五日提出承購國有非公用不動產申請書申請承購一四三
      之六二八地號土地，嗣台中市中山地政事務於八十八年七月十三日將前揭一四
      三之六二八地號土地辦理分割為一四三之六二八、六二九、六三○、六三一等
      四筆地號，再由國有財產局依公有畸零地處理之相關法令、土地所有權人申請
      合併使用鄰接國有非公用土地案件處理要點等規定，於八十八年十一月出售一
      四三之六二九、六三一等二筆地號土地予昇宏昌公司，並於八十八年十二月二
      十四日完成所有權移轉登記等情，此有國有財產局中區辦事處非公用國有土地
      申購案卷二宗（九十二年度調偵續字第三號卷第七十至一七四頁）、前揭一四
      三之六二九、六三一地號土地登記謄本二份（九十一年度偵字第七二八號卷第
      五十四、五十五頁）在卷可稽。
（三）綜上，依丙○○之證詞及丁契約書、丙切結書觀之，足認本件丙○○委託被告
      二人承購土地一案，對丙○○而言，其交易上所認為重要之事項，無非係以一
      千一百五十萬元或一千三百萬元承購得本案土地（即前揭丙切結書所稱買清）
      ，以使其出售予施柏州仍有利差可圖，至承購所須之費用、被告二人所得賺取
      之差價為何，則非丙○○與被告間交易之重要事項。又依乙、丙切結書內容觀
      察，其上均有苟未能完全購得本案土地時，被告丁○○所應負契約責任之約款
      ，堪認證人丙○○對未能承購本案所有土地，非全無所預見。再依證人乙○○
      、張碧栱之證詞及前開戊協議書、統一發票等觀之，足認被告丁○○確有自八
      十七年十一月間起即委託乙○○、張碧栱處理本案土地承購事宜，且為承購本
      案土地，被告丁○○亦分別自八十七年十一月間起至八十八年三月間止，即陸
      續支付乙○○計九十萬元之款項，另於九十年五月間支付張碧栱二十萬元款項
      。再被告丁○○於書立甲收據及乙切結書後，亦未再向丙○○收取任何款項。
二、詐欺罪之構成要件
（一）詐欺罪之施用詐術：公訴意旨固認被告二人係佯以公關費用、需要申請送件、
      要辦水電、要測量鑑界及分割登錄等名目，向丙○○施用詐術（前揭公訴意旨
      及本院卷第七十九頁），惟查本案土地既係迨至八十八年二月二十二日始為國
      有第一次登記，次於八十八年七月十三日始經辦理分割為一四三之六二八、六
      二九、六三○、六三一等四筆地號，迨至八十八年十二月二十四日始完成其中
      二筆地號土地之申購程序，其間所牽涉之程序、機關，要非僅前揭泛稱之申請
      送件等名目而己，惟既確有此等申辦程序之進行，縱被告等用語不甚精確，即
      未向丙○○具體陳稱各項實際支出費用、各項代辦收取之服務費用為何，仍要
      難認被告甲○○等有何虛構事實施用詐術之行為。至公關費用一節，經遍查全
      卷，此部分僅只告訴人即證人丙○○一人之指述，尚乏其它證據足佐，況所稱
      公關費用究係何意亦乏明確（其可能係指承辦本案之交際費用，亦或可能係事
      涉公務員之不法情事，甚或係指代辦費），是亦難逕認被告甲○○等就此部分
      ，有虛構事實施用詐術之行為。
（二）詐欺罪之致被害人陷於錯誤部分：本案丙○○對未能承購本案所有土地，既非
      全無預見已如前述，又縱被告等向丙○○收取費用時所陳稱之各項費用名目，
      未盡與事實相符，甚或實係為被告二人等所收取之服務費用，惟因對丙○○而
      言，其交易上所認為重要之事項，既係以一千一百五十萬或一千三百萬元承購
      得本案土地，至承購所須之費用、被告等所得賺取之差價為何，並非丙○○與
      被告間交易之重要事項，是證人丙○○交付被告甲○○、丁○○款項時，尚難
      認有何陷於錯誤致為財產處分之情形，此亦所以證人丙○○於本院審理中對遭
      詐欺之金額為何時，證稱：「我也說不上來」等語（本院卷第一二九頁）。
（三）詐欺罪之主觀犯意部份：
  １、本案證人丙○○既係自八十七年十月二十日起至八十八年一月二十九日止，陸
      續交付款項予被告甲○○，苟被告甲○○自始即有為自己不法所有之意圖，衡
      情應無再委託被告丁○○承辦及轉交所收取之款項之理，而被告丁○○亦應無
      早於八十七年十一月間起，即陸續委託乙○○、張碧栱等人辦理承購事宜，並
      交付相關費用之必要，嗣被告甲○○、丁○○，亦無再於八十八年三月十二日
      起，陸續與丙○○簽立前揭甲收據及乙、丙切結書，甚而為違約賠償約定之必
      要。
  ２、被告丁○○於書立乙切結書後，既未再收取任何款項，苟其自始即有為自己不
      法所有之意圖，要無猶自八十八年四月間，仍續為進行申請購買本案土地事宜
      之理，亦無於八十八年七月十六日簽立丙切結書時，再行返還九十萬元予丙○○之必要。再昇宏昌公司嗣亦確於八十八年十二月間完成購得分割後一四三之
      六二九、六三一等二筆地號土地，益見被告丁○○等非全無履約之意。
肆、綜上所述，公訴人所舉之證據，不足積極證明被告甲○○、丁○○有施用詐術之
    行為，亦難認丙○○有何陷於錯誤之情形，復無從證明被告等主觀上有詐欺之犯
    意，公訴人所指被告等之犯罪嫌疑，仍有合理之懷疑存在，揆諸首開說明，本案
    要屬被告等與丙○○間之民事紛爭，自應循民事程序處理，因認被告甲○○、丁○○犯罪尚屬不能證明，自應為其等無罪之諭知。
據上論斷，應依刑事訴訟法第三百零一條第一項，判決如主文。
中      華      民      國      九十三      年      九      月  二十一  日
                                    台灣台中地方法院刑事第十一庭
                                            審判長  法  官  蔡  名  曜
                                                    法  官  蔡  美  華
                                                    法  官  郭  書  豪
右正本證明與原本無異。
如不服本判決，應於送達後十日內向本院提出上訴狀（須附繕本），上訴於台灣高法
院台中分院。
                                                    書記官
中      華      民      國      九十三      年      九      月  二十一  日
